【裁判字號】    89,判,1019
【裁判日期】    890406
【裁判案由】    營利事業所得稅
【裁判全文】
行  政  法  院  判  決                          八十九年度判字第一○一九號
    原      告  偉聯投資股份有限公司
    代  表  人  甲○○
    被      告  財政部台北市國稅局
右當事人間因營利事業所得稅事件，原告不服行政院中華民國八十七年九月十日台八
十七訴字第四四五七○號再訴願決定，提起行政訴訟。本院判決如左︰
    主  文
原告之訴駁回。
    事  實
緣原告八十一年度營利事業所得稅結算申報，列報證券交易免稅所得為新台幣（下同
）三八一、五九八、○四五元，營業費用一八、四七一、一一○元，利息支出六、○
二八、七四八元，全年課稅所得額為虧損一一、五三四、九五○元。被告以其係以買
賣有價證券為專業之營利事業，其本期證券交易所得中並未攤列營業費用及利息支出
，遂依財政部八十三年二月八日台財稅字第八三一五八二四七二號函釋，核定原告本
期出售有價證券部分應分攤營業費用一六、六○一、八三四元，利息支出四、三八三
、○六七元，並自有價證券出售收入項下減除，核定其本期證券交易所得為三六○、
六一三、一四四元，全年課稅所得額為九、四四九、九五一元。原告不服，申經復查
結果，除准予追認營業費用二二四、五六二元及利息支出五九、二八七元，變更全年
課稅所得額為九、一六六、一○二元外，其餘未准變更，原告提起訴願、再訴願，均
遭駁回，訴經本院八十五年判字第二七六三號判決將再訴願決定、訴願決定及原處分
均撤銷，由被告另為適法之處分。案經被告重為復查結果，仍未准變更，原告復經訴
願、再訴願，均遭駁回，遂向本院提起行政訴訟。茲摘兩造訴辯意旨如次：
原告起訴意旨略謂︰一、查本件前經八十五年判字第二七六三號判決（下稱原判決）
撤銷一再訴願決定及原處分，係指摘被告適用法律之見解有違誤，而非指摘事件之事
實尚欠明瞭，應由被告調查事證另為處分。惟被告並未予遵照原判決所持見解，提出
其論見，顯與司法院釋字第三六八號之意旨有違。且如所稱「經公司登記或商業登記
以投資為專業之營利事業」，即認屬以有價證券買賣為專業者，則何以更專以投資為
業且公司登記亦以投資為專業之創業投資事業，卻經財政部七十三年二月二十一日台
財稅第五一二一七號函釋解為「非以有價證券買賣為專業者」，足證被告論據之謬誤
，難脫選擇性適用法令之嫌。況其所援引之勵投資條例施行細則規定，早於七十九
年十二月三十一日勵投資條例施行期間屆滿時即已廢止，更無適用本件八十一年度
行為時之餘地。二、就被告於其復查決定理由四所指稱之部份：本院六十一年度判字
第一六九號判例「法律之解釋，首在闡明法條之真意，使條文規定得為適當之應用，
並無創設或變更法律之效力，故其解釋不得逾越立法本旨之範圍。」，是以財政部固
有權對租稅法律解釋，但其所為之解釋仍不得逾越立法本旨之範圍，否則自屬無效。
按財政部八十三年二月八日台財稅第八三一五八二四七二號函釋規定對證券交易所得
應分攤營業費用及利息支出，其立意係在增加證券成本所應再分攤之費用，自應以各
該證券持有期間之成本分別予以合理分攤其應有之營業費用及利息支出，以符合會計
學上之客觀性原則。乃於證券持有期間之成本並非不能簡單即可得知情形下，該函釋
竟以出售證券收入、投資收益、債券利息收入及其他營業收入間之比例為計算分攤基
礎，致違背會計學上分攤費用應採客觀性原則之精神，滋生扭曲收入成本配合原則，
有違所得稅法第二十四條立法意旨，自屬無效，此正為原判決質疑其不合合理分攤原
則之所在，洵屬的論。復以該函釋計算方式所採出售證券收入與投資收益二者觀之，
同類有價證券用於出售之成本與用於取得投資收益之成本，其投入成本相同，如有應
分攤費用時，自亦應相同，並不因證券係用於出售抑產生投資收益者而有別；惟該函
釋對出售證券部分，係以含有成本之出售證券收入為計算基礎，因其計算基礎不同，
於同類等量之證券，因出售收入「總額」恆遠大於「實賺」之投資收益情況下，即明
顯造成費用大量多攤於出售證券之部分，少攤於取得投資收益部分且必產生免稅之證
券交易所得遭受不當之侵蝕，或擴大證券交易損失而遭受不被認定之損害（依所得稅
法第四條之一，證券交易損失不得自所得額中減除），而其少攤於取得投資收益證券
部分則使應稅所得原應予減除之費用受不當減少之損害，形成雙重剝削，自有悖課稅
公平正義精神，更違反所得稅法第二十四條收入應與成本配合之規定。但一再訴願決
定機關，未審此項灼然違反客觀性，亦不符所得稅法第二十四條成本費配合原則之計
算方式，更不正視原判決指摘其見解有違之情，竟以所得稅法第二十四條規定之費用
及損失為免稅收入及應稅收入所共同發生，又因出售證券之交易所得納入免稅範圍，
如免稅項目之成本費用歸由應稅項目吸收，營利事業將雙重獲益，有失立法原意，並
造成侵蝕稅源及課稅不合理現象等，為其所持未准變更之理由，殊不符行政救濟制度
之本旨。蓋因其違反客觀性之計算方式，既造成相關成本費用多由免稅項目吸收，而
應稅項目少攤相關之成本費用，使納稅人無法充分享受稅法賦予之停徵權利，又何來
課稅合理現象。倘訴願決定機關所稱該計算方式合理無疑，為何又以八十五年八月九
日台財稅第八五一九一四四○四號函補充核釋綜合證券商及票券金融公司准予改按薪
資、員工人數或使用面積等相同基礎作為合理分攤依據；且又僅得適用於綜合證券商
及票券金融公司，其論點及公平性何在，均令人無從釋疑，訴願決定機關持是項見解
，明顯曲解立法原意，再訴願決定不查，即遞予維持，自屬不法。三、按「行政主管
機關就行政法規所為之釋示，係闡明法規之原意，固應自法規生效之日起有其適用。
惟在後之釋示如與在前之釋示不一致時，在前之釋示並非當然錯誤，於後釋示發布前
，依前示所為之行政處分已確定者，除前釋示確有違法之情形外，為維持法律秩序之
安定，應不受後釋示之影響。」固為釋字第二八七號解釋所揭示。惟依其解釋之立意
，行政主管機關就行政法規所為之釋示，不問在前或在後之釋示，其應自法規生效日
起有其適用之情形，仍應以闡明法規之原意為範圍；其有逾越法規之原意者，即屬無
效，更不生該大法官會議解釋之適用問題。查該財政部八十三年函釋不符本院六十一
年判字第一六九號判例之旨意，應屬無效，俱見前述，則該函釋既屬無效之命令，根
本即無釋字第二八七號解釋，應自停徵證券交易所得稅之日起有其適用之問題。而因
該函釋計算公式違反客觀性原則，造成違背所得稅法第二十四條有關收入應與成本配
合規定之立意，使人民不能分享有稅法規定給予之權益，又何能謂該函釋係本於課稅
公平原則所為之闡釋及其本質上對納稅義務上不生有利或不利之問題；且再觀之稅捐
稽徵法第一條之一「解釋函令不利益不溯及既往」之法律規定，本件係發生在八十一
年度之案件，又未核課確定，且財政部八十三年函釋顯然對原告不利，則原告所為主
張不能適用財政部八十三年函釋，自屬於法有據，甚為灼然，又何可以「自無可採」
乙語駁復。是被告及一再訴願決定機關對原判決所持該財政部八十三年函釋有不合合
理分攤原則之見解，既未能提出合理之不同論見，以解原判決所質疑之見解，依首揭
司法院會議解釋，即應受其拘束，而認為本件被告及一再訴願決定機關均未予正原
判決所為撤銷之判決，係指摘其適用法律之見解有違誤之情，竟率指原判決係指摘事
件之事實尚欠明瞭，應由被告調查事證另為處分之問題，而一味執陳詞維持已撤銷之
前處分見解，殊不符政府設置行政救濟制度之本旨。故而請求撤銷原處分及訴願、再
訴願之決定。
被告答辯意旨略謂︰一、按「營利事業所得之計算，以其本年度收入總額減除各項成
本費用、損失及稅捐後之純益額為所得額。」及「自中華民國七十九年一月一日起，
證券交易所得停止課徵所得稅．．．」分別為所得稅法第二十四條第一項及同法第四
條之一所明定。又「另核釋營利事業於證券交易所得停止課徵所得稅期間從事有價證
券買賣，其營業費用及利息支出之分攤原則。．．．二、非以有價證券買賣為專業之
營利事業，其買賣有價證券部分，除可直接歸屬之費用及利息，應自有價證券出售收
入項下減除外，不必分攤一般營業發生之費用及利息。三、以有價證券買賣為專業之
營利事業，其營業費用及借款利息，除可合理明確歸屬者得個別歸屬認列外，應按核
定有價證券出售收入、投資收益、債券利息收入及其他營業收入比例，計算有價證券
出售部分應分攤之費用及利息，自有價證券出售收入項下減除。」復為財政部八十三
年二月八日台財稅第八三一五八二四七二號函所釋示（八十七年版所得稅法令彙編第
三五○頁）。二、本件被告遵照本院八十五年度判字第二七六三號判決意旨重為復查
決定，乃以原告八十一年度帳列營業收入五六○、六○三、五三一元，其中五二四、
八三二、○○○元係出售有價證券之收入，占該年度營業收入百分之九十三．六二，
被告參照本院八十一年十月十四日庭長評事聯席會議決議內容以「勵投資條例第二
十七條所指『非以有價證券買賣為專業者』，應就營利事業實際營業情形，核實認定
。公司登記或商業登記之營業項目，雖未包括投資或其所登記投資範圍未包括有價證
券買賣，然其實際上從事龐大有價證券，其非營業收入遠超過營業收入時，足證其係
以有價證券買賣為主要營業，即難謂非以有價證券買賣為專業。」原告公司執照登記
所營事業為各種生產與服務事業投資之經營業務（以經濟部投資審議委員會核准者為
限）一項，其公司名稱為投資股份有限公司，參考勵投資條例施行細則第三十二條
規定，經公司登記或商業登記以投資為專業之營利事業，為以有價證券買賣為專業，
原告自難謂非以投資為專業之營利事業。是原告訴稱其非以投資為專業之營利事業一
節，不足採信。三、次查法律有意義不明或不備時，或法條文字雖無明文規定，而依
論理顯然含有其意義等情況時，主管機關得就法律規定予以解釋。所得稅法第四條之
一及第二十四條規定，以營業費用、利息支出及損失為免稅收入及應稅收入所共同發
生，又因營利事業出售證券之交易所得納入免稅範圍，如免稅項目之相關成本費用歸
由應稅項目吸收，營利事業一方面享受免稅之優惠，一方面相關成本費用又得以認列
減除，將雙重獲益，有失立法原意，並造成侵蝕稅源及課稅不合理現象。惟免稅收入
與應稅收入應如何正確分攤營業費用及非營業損失，俾符合收入與成本、費用配合原
則，法律條文無從針對稽徵技術作詳細規定，從而首揭函釋有關免稅所得分攤營業費
用及利息支出之計算公式，乃係財政部基於中央財稅主管機關職權就所得稅法第四條
之一證券交易所得免納所得稅之立法意旨及同法第二十四條第一項有關營利事業所得
計算之規定所作之解釋，並未於法律規定外，另行創設新的權利義務，應自所解釋法
律生效之日起，有其適用，此與本院六十一年度判字第一六九號判例及司法院釋字第
二八七號解釋意旨同。又首揭財政部函釋有關免稅所得分攤營業費用及利息支出之計
算公式，係由財政部賦稅署於八十二年十二月八日邀集中華民國會計師公會全國聯合
會、台北市、高雄市證券商業同業公會、財政部法規委員會、訴願委員會、各地區國
稅局會商結論及中華民國會計師公會全國聯合會八十二年十二月二十三日全聯會字
第三四三號函所為之處理原則，自屬公允合理，且為全國各稅捐稽徵機關一體適用遵
循。是原告所訴財政部前開函釋，顯然不利於原告，自不能追溯適用本案課稅事實發
生在八十一年度之案件云云，自無可採。四、第查本件本院八十五年度判字第二七六
三號判決撤銷意旨，係指摘就以其出售有價證券收入占營業收入之多數認為原告為以
買賣有價證券為專業之營利事業，暨首揭財政部函釋以含有利得之收入額為分攤基礎
，且有含成本或不含成本者二類，致含成本部分之投資須分攤較高之借款利息，不合
合理分攤原則之事實尚欠明瞭，著由被告調查事證另為處分，並非指摘被告適用法律
之見解有違誤。本案重核決定即依本院判決意旨，重為調查結果認定之事實，認前處
分適用法規並無錯誤，從而維持已撤銷之前處分見解。尚無違背行政訴訟法第四條規
定及司法院釋字第三六八號解釋之意旨，是訴稱核係誤解，委無足採。茲原告復執前
詞以資爭執，仍難謂為有理由。綜上論述：原處分及所為復查、訴願、再訴願決定並
無違誤，請求駁回原告之訴。
    理  由
一、按「營利事業所得之計算，以其本年度收入總額減除各項成本費用、損失及稅捐
後之純益額為所得額。」及「自中華民國七十九年一月一日起，證券交易所得停止課
徵所得稅．．．」分別為所得稅法第二十四條第一項及同法第四條之一所明定。又「
核釋營利事業於證券交易所得停止課徵所得稅期間從事有價證券買賣，其營業費用及
利息支出之分攤原則。．．．二、非以有價證券買賣為專業之營利事業，其買賣有價
證券部分，除可直接歸屬之費用及利息，應自有價證券出售收入項下減除外，不必分
攤一般營業發生之費用及利息。三、以有價證券買賣為專業之營利事業，其營業費用
及借款利息，除可合理明確歸屬者得個別歸屬認列外，應按核定有價證券出售收入、
投資收益、債券利息收入及其他營業收入比例，計算有價證券出售部分應分攤之費用
及利息，自有價證券出售收入項下減除。」復為財政部八十三年二月八日台財稅第八
三一五八二四七二號函所釋示。又「應稅收入及免稅收入應分攤之相關成本費用，除
可直接合理明確歸屬者得個別歸屬，應自有價證券出售收入項下減除外，因投資收益
及證券交易收入源自同一投入成本，難以投入成本比例作為分攤基準。財政部八十三
年二月八日台財稅第八三一五八二四七二號函說明三，採以收入比例作為分攤基準之
計算方式，符合上開法條規定意旨」亦經釋字第四九三號解釋在案。
二、本件原告八十一年度營利事業所得稅結算申報，原申報證券交易所得三八一、五
九八、○四五元，營業費用一八、四七一、一一○元，利息支出六、○二八、七四八
元。被告以原告係以買賣有價證券為專業之營利事業，乃依財政部八十三年二月八日
台財稅第八三一五八二四七二號函釋核定其本期出售有價證券部分應分攤營業費用一
六、六○一、八三四元，利息支出四、三八三、○六七元，並自有價證券出售收入項
下減除，核定其證券交易所得為三六○、六一三、一四四元，全年課稅所得額為九、
四四九、九五一元，應納稅額二、三五二、四八七元。復查結果准予追認營業費用二
二四、五六二元及利息支出五九、二八七元，其餘維持初查核定，原告提起訴願、再
訴願遞遭駁回，訴經本院八十五年判字第二七六三號判決撤銷再訴願決定、訴願決定
及原處分。案經被告重為復查結果，仍未變更，該復查結果，揆之首揭規定及司法院
於八十八年十月二十九日公布之釋字第四九三號解釋意旨，於法並無不合。
三、原告雖爭執被告將其列為以有價證券買賣為專業之營利事業，並適用財政部八十
三年二月八日台財稅字第八三一五八二四七二號函示所示，出售有價證券收入分攤費
用及利息之標準，該標準違背會計學上分攤費用應採客觀性原則之精神，扭曲收入成
本配合原則，違背所得稅法第二十四條立法意旨，應屬無效等語。經查，本件原告八
十一年度出售有價證券收入為五二四、八三二、○○○元，占全年營業收入五六○、
六○三、五三一元之百分之九三．六二，依本院八十一年十月十四日庭長評事聯席會
議決議「勵投資條例第二十七條所指『非以有價證券買賣為專業者』，應就營利事
業實際營業情形，核實認定。公司登記或商業登記之營業項目，雖未包括投資或其所
登記投資範圍未包括有價證券買賣，然其實際上從事龐大有價證券買賣，其非營業收
入遠超過營業收入時，足證其係以有價證券買賣為主要營業，即難謂非以有價證券買
賣為專業」之意旨，被告認定原告為以買賣有價證券買賣為專業之營利事業，與本院
前開決議內容核屬相符。被告於原告實際營業收入情形如前述，再參酌原告所為公司
營業登記之為「各種生產服務事業投資之經營」，認定原告以有價證券買賣為專業，
後者僅為被告判斷之理由之一，其認定之結論與本院前述決議，並無違背。
四、又財政部八十三年二月八日台財稅字第八三一五八二四七二號函所採以收入比例
作為分攤基準之計算方式，符合所得稅法第二十四條第一項之立法意旨，既經釋字第
四九三號解釋在案，而原告既無法提出具體事證，證明其所主張之費用及利息為非有
價證券買賣之其他營業所發生者，被告復查決定按其收入比例，計算有價證券部分應
分攤之費用及利息，自有價證券出售收入項下減除，憑以核定課列所得，於法並無不
合。訴願及再訴願機關遞予維持，亦無違誤，原告起訴論旨為無理由，應予駁回。
據上論結，本件原告之訴為無理由，爰依行政訴訟法第二十六條後段，判決如主文。
中    華    民    國     八十九      年      四      月       六        日
                    行 政 法 院 第 三 庭
                                審 判 長 評  事      曾  隆  興
                                         評  事      鄭  淑  貞
                                         評  事      林  家  惠
                                         評  事      徐  瑞  晃
                                         評  事      張  瓊  文
右  正  本  證  明  與  原  本  無  異
                                         法院書記官  賀  瑞  鸞
中    華    民    國     八十九      年      四      月       七        日


司法院資訊處製作；財團法人民間司法改革基金會備份。
